臺灣基隆地方法院基隆簡易庭民事判決
111年度基簡字第97號
原      告  譚憲澤  

            譚詩蒨  


上  一  人
訴訟代理人  賀郁婷  
被      告  柯金燦  



上列當事人間請求確認本票債權不存在事件，本院於民國111年3
月24日言詞辯論終結，判決如下：
    主  文
確認被告所持有如附表所示之本票，對原告之本票債權不存在。
訴訟費用新臺幣貳仟參佰貳拾元由被告負擔。
    事實及理由
一、按確認法律關係之訴，非原告有即受確認判決之法律上利益
    者，不得提起之，民事訴訟法第247條前段定有明文。所謂
    即受確認判決之法律上利益，係指法律關係之存否不明確，
    原告主觀上認其在法律上之地位有不安之狀態存在，且此種
    不安之狀態，能以確認判決將之除去者而言，若縱經法院判
    決確認，亦不能除去其不安之狀態者，即難認有受確認判決
    之法律上利益(最高法院52年度台上字第124號判例意旨參照
    )。查原告主張被告持有以原告名義所共同簽發如附表所示
    之本票1紙(下稱系爭本票)，並執向本院聲請本票裁定，案
    經本院以民國110年度司票字第382號裁定(下稱系爭本票裁
    定)准予對原告強制執行，惟系爭本票係遭他人所偽造，且
    其等於系爭本票簽發當時均為未滿20歲之限制行為能力人，
    簽發系爭本票之行為應屬無效，為此請求確認系爭本票之債
    權不存在等語，然經被告否認，則系爭本票債權是否有效存
    在，即屬不確定，而此種不確定之狀態復得以本確認判決加
    以除去，依前揭說明，應認原告對被告有即受確認判決之法
    律上利益，原告提起本件確認之訴，自應准許，合先敘明。
二、原告起訴主張：被告持有以原告名義所共同簽發之系爭本票
    ，前並執向本院聲請本票裁定，案經本院以系爭本票裁定准
    予對原告強制執行，惟系爭本票非由原告所簽發，系爭本票
    顯係遭他人所偽造，且原告於系爭本票簽發當時均仍係未滿
    20歲之限制行為能力人，簽發系爭本票之行為應屬無效，原
    告自不負票據上責任，詎本院竟仍裁定准予強制執行，有害
    原告之權益，為此爰依非訟事件法第195條第1項提起本件訴
    訟，請求判決確認被告持有之系爭本票債權不存在。並聲明
    ：確認被告所持有如附表所示本票債權對原告不存在。
三、被告則聲明請求駁回原告之訴，並答辯略以：被告前於訴外
    人即原告母親楊美霞(下逕稱其名)開設之卡拉OK認識楊美霞
    ，而因楊美霞罹患癌症無力支付其子女即原告之生活費及學
    費，乃攜同原告向被告借款，原告並得楊美霞同意，依被告
    要求共同簽發系爭本票以擔保借款之清償，復承諾待其等大
    學畢業後還款。詎楊美霞嗣死亡後，被告遍尋不著原告，前
    開借款債務屆期亦未獲清償，被告始於系爭本票到期日屆至
    後執系爭本票向本院聲請准予強制執行云云。
四、經查，被告前執以原告名義共同簽發之系爭本票向本院聲請
    准許強制執行裁定，經本院以系爭本票裁定准許對原告強制
    執行之事實，有系爭本票影本附卷足稽，並經本院依職權調
    取本院110年度司票字第382號本票裁定案卷核閱無訛，且為
    兩造所不爭執，應堪信為真實。
五、按當事人主張有利於己之事實者，就其事實有舉證之責任，
    民事訴訟法第277條前段定有明文。而在票據上簽名者，依
    票上所載文義負責，票據法第5條固定有明文，惟票據債務
    人應依票據文義負責，以該債務人在票據上簽名或蓋章為前
    提(最高法院65年台上字第2030號判決意旨參照)。至本票本
    身是否真實，即是否為發票人所作成，應由執票人負證明之
    責，故發票人主張本票係偽造，對執票人提起確認本票係偽
    造或本票債權不存在之訴者，應由執票人就本票為真正之事
    實，先負舉證責任(最高法院100年度台簡抗字第19號裁定意
    旨參照)。復按限制行為能力人未得法定代理人之允許，所
    為之單獨行為，無效，民法第78條定有明文。又按稱本票者
    ，謂發票人簽發一定之金額，於指定之到期日，由自己無條
    件支付與受款人或執票人之票據，票據法第3條亦有規定。
    另按票據發票人所負票據債務之成立，應以發票人交付票據
    於受款人而完成發票行為之時日為準(最高法院74年台上字
    第804號判例意旨參照)。再按票據行為為單獨行為，限制行
    為能力人未得法定代理人之允許所為之票據行為無效，從而
    對於限制行為能力人所為之票據行為主張其已得法定代理人
    之允許，而對之行使追索權者，應負舉證之責任(最高法院5
    2年度台上字第2436號判決意旨參照)。是票據行為係以發生
    或移轉票據權利為目的之要式法律行為，性質上屬於有相對
    人之單獨行為，並以作成證券並交付證券為其成立及生效要
    件。據此，未得法定代理人之允許所為之票據行為，倘不符
    合例外情形，均應依民法第78條規定無效。查原告譚憲澤、
    譚詩蒨分別於78年8月23日、74年7月13日出生；而原告之父
    、母即訴外人譚克儉、楊美霞前於86年4月2日離婚，嗣並於
    92年10月7日約定登記由楊美霞行使對原告之親權等情，有
    前揭本票裁定卷附原告之戶籍謄本可憑，是系爭本票於92年
    12月6日經簽發時，原告譚憲澤、譚詩蒨分別為14歲、18歲
    ，均為未滿20歲之限制行為能力等節，堪以認定。本件原告
    既否認系爭本票為其等所簽發，另主張其等於系爭本票簽發
    當時均仍係未滿20歲之限制行為能力人，簽發系爭本票應屬
    無效等語，依前揭說明，被告就系爭本票之真正及原告簽發
    系爭本票有得其等法定代理人楊美霞之允許等節，即負有舉
    證之責任。然查，被告迄至本件言詞辯論終結時，就前開事
    實俱未提出任何證據以實其說，復於本院自承其無證據可供
    證明原告簽發系爭本票時已得其等法定代理人楊美霞之允許
    (見本院111年3月24日言詞辯論筆錄)，難認原告已盡其舉證
    之責，則縱被告能證明系爭本票為原告所共同簽發，依前揭
    說明，原告簽發系爭本票行為應屬無效，系爭本票既為無效
    票據，其票據債權自不存在。
六、綜上所述，本件原告於簽發系爭本票時均為限制行為能力人
    ，且被告未能證明原告有經其等法定代理楊美霞之允許而簽
    發該本票，依前揭說明，應認原告共同簽發系爭本票之行為
    係自始、當然、確定不生效力。從而，原告請求確認被告持
    有如附表所示之系爭本票債權不存在，為有理由，應予准許
    。
七、本件訴訟費用2,320元(即第一審裁判費)由敗訴之被告負擔
    ，併諭知如主文第2項所示。
八、據上論結，本件原告之訴為有理由，依民事訴訟法第436條
    第2項、第78條、第87條第1項，判決如主文。
中　　華　　民　　國　　111 　年　　4 　　月　　7 　　日
                  基隆簡易庭法  官  姚貴美
以上正本係照原本作成。
對於本件判決如有不服，應於收受送達後20日內向本院提出上訴
書狀，上訴於本院合議庭，並按他造當事人之人數附具繕本。如
委任律師提起上訴者，應一併繳納上訴審裁判費。 
中　　華　　民　　國　　111 　年　　4 　　月　　7 　　日
                            書記官　湯惠芳
附表
發 票 人   發   票   日     (民國)  到   期   日     (民國) 票  面  金  額    (新臺幣) 本  票  號  碼  備考  譚憲澤、譚詩蒨   92年12月6日   110年10月1日     220,000元     TS056011